【裁判字號】    88,訴,1827
【裁判日期】    890818
【裁判案由】    偽造文書等
【裁判全文】
臺灣板橋地方法院刑事判決                        八十八年度訴字第一八二七號
    公  訴  人  臺灣板橋地方法院檢察署檢察官
    被      告  甲○○
右列被告因偽造文書等案件，經檢察官提起公訴（八十八年度偵字第二一五三八號）
，本院判決如左：
    主  文
甲○○意圖為自己不法之所有，而侵占遺失物，處罰金參佰元，如易服勞役，以參佰
元折算壹日；又行使偽造私文書，足以生損害於他人，處有期徒刑伍月。
扣案如附表所示偽造之署押（「李乾增」簽名肆枚及「甲○○」之捺印參枚），均沒
收。
    事  實
一、甲○○於民國八十八年九月初某日，在臺北縣華江橋下某釣魚場內，見李乾增所
    有普通小型車駕駛執照（公訴人誤為身分證）掉落地上，竟意圖為自己不法之所
    有，侵占入己。嗣甲○○另行起意為自己不法所有之意圖，於同年九月三日十二
    時三十分許，前往臺北縣板橋市○○路一號京星租賃商行，佯以為李乾增本人，
    向該租車行負責人乙○○訛稱欲租賃Ｔ六─七八二三號自用小客車，並於汽車租
    賃合約書（含借用汽車切結書及附連之空白本票上）偽簽李乾增之署押併填載身
    分證統一編號暨按捺本身指印，而偽造上開之文書，交付京星租賃商行，因使乙
    ○○陷於錯誤，而將上開車輛出租與甲○○。詎甲○○於繳納新臺幣（下同）五
    千二百五十元之租金後，竟一去不返，乙○○始知受騙。迨同年九月二十六日凌
    晨二時許，乙○○與其夫至臺北縣金山鄉十八王宮廟膜拜時，偶然間發現甲○○
    後，將其暨該出租之車輛帶回京星租賃商行，甲○○仍不透露真實姓名，而由乙
    ○○報警究辦，因悉上情。
二、案經乙○○訴由臺北縣警察局板橋分局移送臺灣板橋地方法院檢察署檢察官偵查
    起訴。
    理  由
一、訊據被告甲○○坦承右揭犯行不諱，核與被害人乙○○指述之情節相符，並有被
    告所拾獲之李乾增之駕駛執照影本一張（見偵查卷第十二頁）、偽造之汽車租賃
    合約書（內含借用汽車切結書暨空白本票）影本（見同上卷第十一頁、第十三頁
    ）附卷可參，是其自白核與事實相符。再查：
    (一)、按票據行為人預行簽名於票據上而將票據上應行記載事項之一部或全部授權
        與他人補充未完成記載事項之票據，此即所謂空白授權票據；本件被告於空
        白本票上簽名、捺印及填寫發票日（見同上卷第十三頁），其餘金額及到期
        日等必要記載事項則未有完成記載，是為空白授權票據無疑。然我國實務上
        否認票據法有空白授權票據之存在（司法業務研討會第三期研討結論參照）
        ，認為票據法第十一條第三項規定：「票據上之記載除金額外，得由原記載
        人於交付前改寫之。但應於改寫處簽名」，本此，發票人於票據交付前尚不
        得自行改寫金額之立法本旨以觀，若發票人以空白票據交付，授權執票人於
        交付後自行填寫金額，仍非法之所許（最高法院八十年度臺上字第三五五號
        判決意旨參照）。且依票據法第一百二十條第一項第二款及第十一條第一項
        之規定，本票上之金額為絕對應記載事項，欠缺應記載事項之票據即為無效
        之票據；則既為無效之票據，即非「有價證券」，故而偽造空白授權票據，
        且其係附連於租賃契約，屬於該契約之一部，稽其整體性質是為私文書，仍
        不得依刑法第二百零一條之規定論處。而該空白本票係附於汽車租賃契約書
        之下，其目的係為了保證被告租車後，將依約償還該車與出租人，其應屬保
        證性質私文書之一種。
    (二)、又按刑法第三百三十九條第一項之詐欺取財罪，係以詐術使人陷於錯誤而取
        得其財物；本罪既遂與否之區分，係以他人已否為物之交付為準。本案被告
        行使李乾增之駕駛執照證件，進而於汽車租賃契約書上偽造李乾增之署押，
        則其已有訛詐犯行無疑；且被告之上開舉動致汽車出租人即被害人誤認被告
        即李乾增，被害人就承租人之對象因此而陷於錯誤，被害人因而交付其所有
        之前開自用小客車予被告，被告僅交付一天半之租金共五千二百五十元（見
        同上卷第二十一頁），是以被告之詐欺取財行為已屬既遂；故縱如被告所陳
        ：「‧‧‧該車被抓後返還了，租金我付了一萬六千元，第一次付了五千二
        百五十元。」等語（見本院八十八年七月十八日訊問筆錄），此亦無從解免
        其已經成立之犯罪行為。
    (三)、又本案之汽車租賃契約書屬於私文書，固無疑問，被告甲○○既冒充李乾增
        之名義，而在汽車租賃合約書（含借用汽車切結書暨附連之該空白本票上，
        本票性質部分已如前述）偽造李乾增之署押，此已足以生損害於他人即李乾
        增，其行為顯係偽造私文書，而非僅止於偽造署押。本件事證，已臻明確，
        被告犯行，堪以認定。
二、核被告甲○○意圖為自己不法之所有，而侵占李乾增遺失之駕駛執照，係犯刑法
    第三百三十七條之侵占遺失物罪；又其偽造李乾增之署押於汽車租賃合約書上係
    犯刑法第二百十七條第一項及刑法第二百十條之罪；其偽造後交付租車行，所為
    係犯刑法第二百十六條行使第二百十條之偽造私文書罪；其意圖為自己不法所有
    ，以詐術向被害人騙取前揭之自用小客車，係犯刑法第三百三十九條第一項之詐
    欺取財罪。其偽造署押之行為屬偽造私文書之一部，僅構成偽造私文書罪，又其
    偽造私文書之低度行為為行使之高度行為所吸收，均不另論罪。另其所犯上開行
    使偽造私文書、詐欺取財二罪間，有方法結果之牽連關係，為牽連犯，應從一重
    之行使偽造私文書罪處斷。被告所犯上開之侵占遺失物與行使偽造私文書二罪，
    犯意個別，行為互殊，應予分論並罰。爰審酌被告犯罪之動機、目的、手段、所
    生危害及犯罪後坦承犯行態度良好等一切情狀，量處如主文所示之刑，併就罰金
    部分，諭知易服勞役之折算標準。
三、扣案如附表所示偽造之署押（「李乾增」簽名四枚及捺印三枚），依刑法第二百
    十九條規定，不問屬於犯人與否，均應宣告沒收。
據上論斷，應依刑事訴訟法第二百九十九條第一項前段，刑法第二百十六條、第二百
十條、第三百三十九條第一項、第三百三十七條、第五十五條、第四十二條第二項、
第二百十九條，罰金罰鍰提高標準條例第一條前段、第二條，判決如主文。
本案經檢察官黃明絹到庭執行職務。
中      華      民      國      八十九      年      八      月  十  八  日
                                    臺灣板橋地方法院刑事第六庭
                                            法  官  黎錦福
右正本證明與原本無異。
如不服本判決，應於判決送達後十日內向本院提出上訴狀。
                                            書記官  戴尚榮
中      華      民      國      八十九      年      八      月  二十二  日
附錄本案論罪科刑法條：
刑法第二百十條
偽造、變造私文書，足以生損害於公眾或他人者，處五年以下有期徒刑。
刑法第二百十六條
行使第二百十條至第二百十五條之文書者，依偽造、變造文書或登載不實事項或使登
載不實事項之規定處斷。
刑法第三百三十七條
意圖為自己或第三人不法之所有，而侵占遺失物、漂流物或其他離本人所持有之物者
，處五百元以下罰金。
刑法第三百三十九條
意圖為自己或第三人不法之所有，以詐術使人將本人或第三人之物交付者，處五年以
下有期徒刑、拘役或科或併科一千元以下罰金。
以前項方法得財產上不法之利益或使第三人得之者亦同。
前二項之未遂犯罰之。
附表：
┌──┬─────┬──────┬──────┬───────┐
│編號│偽  造  處│ 簽      名 │ 捺      印 │備          註│
├──┼─────┼──────┼──────┼───────┤
│ 一 │租車人姓名│ 李  乾  增 │     ˇ     │在於識別立約人│
│    │欄        │            │            │仍具本人簽名之│
│    │          │            │            │意思具有法效。│
├──┼─────┼──────┼──────┼───────┤
│ 二 │汽車抵押人│ 李  乾  增 │            │具有簽名之意思│
│    │姓名欄    │            │            │並有法律之效力│
├──┼─────┼──────┼──────┼───────┤
│ 三 │租用人簽章│ 李  乾  增 │     ˇ     │具有簽名之意思│
│    │欄        │            │            │並有法律之效力│
├──┼─────┼──────┼──────┼───────┤
│ 四 │發  票  人│ 李  乾  增 │     ˇ     │具有簽名之意思│
│    │欄        │            │            │並有法律之效力│
└──┴─────┴──────┴──────┴───────┘


司法院資訊處製作；財團法人民間司法改革基金會備份。
